臺灣板橋地方法院刑事判決　　　　　　　　　　　　九十一年度訴字第一六二四號
　　公　訴　人　臺灣板橋地方法院檢察署檢察官
　　被　　　告　甲○○
　　　　　　　　辛○○
　　　　　　　　己○○
　　　　　　　　壬○○
　　　　　　　　乙○○
　　　　　　　　辰○○
　　　　　　　　丑○○○
　　　　　　　　卯○○
　　　　　　　　巳○○
　　　　　　　　癸○○
　　　　　　　　子○○
　　　　　　　　庚○○
　　　　　　　　寅○○○
　　　　　　　　丁○○
　　共　　　同
　　選任辯護人　朱子慶律師
　　　　　　　　謝清福律師
右列被告因違反選舉罷免法案件，經檢察官提起公訴（九十一年度選偵字第九五號）
，被告於準備程序進行中就被訴事實為有罪之陳述，經告知簡式審判程序之旨，並聽
取當事人之意見後，本院裁定由受命法官獨任進行簡式審判程序，並判決如左：
    主  文
甲○○連續對於有投票權之人，交付賄賂，而約其投票權為一定之行使，處有期徒刑
陸月，如易科罰金以佰元折算壹日，褫奪公權貳年。所交付之賄款新台幣壹萬元沒
收。
辛○○、己○○、壬○○、乙○○、辰○○、丑○○○、卯○○、巳○○、癸○○、
子○○、庚○○、寅○○○、丁○○有投票權之人，收受賄賂，而許以其投票權為一
定之行使，各處有期徒刑月，如易科罰金均以佰元折算壹日，各褫奪公權壹年，
均緩刑貳年。辛○○、己○○、壬○○、乙○○、辰○○、丑○○○、卯○○、巳○○、癸○○、子○○、庚○○、寅○○○、丁○○各收受之賄賂新臺幣伍仟元均分別
沒收之。
    事  實
一、甲○○係登記參選「民國九十一年鄉鎮市代表暨村里長選舉」台北縣中和市安和
    里里長候選人王林阿對之女，辛○○、己○○、壬○○、乙○○、辰○○、丑○○○、卯○○、巳○○、癸○○、子○○、庚○○、寅○○○、丁○○、丙○○○（因死亡，另為不受理之諭知）、戊○○（因無收受賄款之意，另為無罪之諭
    知）則分別為該里之鄰長或鄰長之親屬（乙○○為四鄰鄰長王立言之妻、癸○○
    為十四鄰鄰長吳金燕之夫、寅○○○為二十鄰鄰長趙善文之母，其餘均為鄰長，
    詳如附表所示），且均為該次選舉有選舉權之人。甲○○明知不得對有投票權之
    人交付賄賂，而約定其投票權為一定之行使，竟因見王林阿對選情告急，為使王
    林阿對順利當選，即基於對有投票權人交付賄賂，約定投票權為一定行使之概括
    犯意，自民國九十一年五月十三日起至同年月二十三日止（起訴書誤載為九十一
    年五月十七日起至同年月二十一日止），先後多次在如附表所示之時間、地點，
    交付新台幣（下同）各五千元予辛○○、己○○、壬○○、乙○○、辰○○、丑
    ○○○、卯○○、巳○○、癸○○、子○○、庚○○、寅○○○、丁○○、丙○○○、戊○○，並均約使（明示或默示）前開有投票權之人投票支持王林阿對。
    辛○○、己○○、壬○○、乙○○、辰○○、丑○○○、卯○○、巳○○、癸○○、子○○、庚○○、寅○○○、丁○○明知甲○○為王林阿對之女，所交付之
    現金五千元為賄款，竟各別基於收受賄賂，而許以其投票權為一定之行使之犯意
    ，於如附表所示之時間、地點予以收受，並均許以投票支持王林阿對。嗣於九十
    一年五月二十七日為警循線查知上情，丑○○○、巳○○、寅○○○、己○○及
    戊○○並交出所收受之賄賂。壬○○、乙○○、辰○○、丑○○○、卯○○、巳
    ○○、癸○○、子○○、庚○○、寅○○○、丁○○則於偵查中自白上情。
二、案經法務部調查局台北縣調查站移送臺灣板橋地方法院檢察署偵查起訴。
    理  由
一、右揭事實，業據被告甲○○、辛○○、己○○、壬○○、乙○○、辰○○、丑○○○、卯○○、巳○○、癸○○、子○○、庚○○、寅○○○及丁○○於本院準
    備程序中坦承不諱，互核相符，並據同案被告戊○○於本院調查、審理時、丙○○○於檢察官偵訊及本院九十二年三月二十八日調查時供述情節相符。此外並有
    被告丑○○○、巳○○、寅○○○、己○○及戊○○所交出之賄賂各五千元扣案
    可證，足徵被告甲○○、辛○○、己○○、壬○○、乙○○、辰○○、丑○○○
    、卯○○、巳○○、癸○○、子○○、庚○○、寅○○○及丁○○自白與事實相
    符。本件事證明確，被告甲○○、辛○○、己○○、壬○○、乙○○、辰○○、
    丑○○○、卯○○、巳○○、癸○○、子○○、庚○○、寅○○○及丁○○犯行
    均洵堪認定。
二、核被告甲○○所為，係犯公職人員選舉罷免法第九十條之一第一項之交付賄賂罪
    。被告辛○○、己○○、壬○○、乙○○、辰○○、丑○○○、卯○○、巳○○
    、癸○○、子○○、庚○○、寅○○○、丁○○之所為，則係犯刑法第一百四十
    三條第一項之投票受賄罪。而按公職人員選舉罷免法第九十條之一第一項之「交
    付」賄賂行為，係刑法第一百四十三條「收受」賄賂行為之相對應行為，必該有
    投票權之人，有收賄之意思並有收受之行為時，行賄者始成立交付賄賂罪。如有
    投票權之人，意在檢舉對方犯罪，因而配合有偵查權之公務員蒐證，虛予收受，
    以求人贓俱獲，該檢舉人既無收受賄賂之意思，則行為人即無從成立交付賄賂罪
    ，所為係犯同條之對有投票權人行求賄賂罪，最高法院九十二年度台上字第二０
    ０八號判決可資參照。本件同案被告戊○○，既經本院認定無收受賄賂之意思而
    判決無罪在案，則被告甲○○對於被告戊○○之交付賄款行為，自應僅成立對有
    投票權人行求賄賂罪。惟被告所為對有投票權人行求賄賂犯行，為對有投票權人
    交付賄賂犯行之階段行為，不另論罪。被告甲○○先後多次對有投票權人交付賄
    賂行為，均時間緊接，方法相同，觸犯構成要件相同之罪名，均顯係基於概括犯
    意反覆為之，應依連續犯之規定論以一罪，並加重其刑。又被告壬○○、乙○○
    、辰○○、丑○○○、卯○○、巳○○、癸○○、子○○、庚○○、寅○○○、
    丁○○於偵查中自白，應依公職人員選舉罷免法第九十七條之二之規定減輕其刑
    。按民主政治之基礎在於公平的選舉制度，如此有志於為民服務者，得以透過公
    平之選舉制度說服選民投票支持，而選民亦得透過公平的選舉制度選出代表其意
    見之民意代表參與政治。而公平的選舉制度首重避免金錢、暴力之介入，俾確保
    選民係基於自由意志參與政治事務的決定過程，故選風之良窳對於民主政治的發
    展影響至鉅，若得以金錢賄賂操控選舉之結果，則選舉無非淪為財富的競賽。爰
    審酌被告甲○○為使其母王林阿對順利當選，竟以交付賄賂之方式，以期影響如
    附表所示之有投票權人投票支持王林阿對，被告辛○○、己○○、壬○○、乙○○、辰○○、丑○○○、卯○○、巳○○、癸○○、子○○、庚○○、寅○○○
    、丁○○則礙於人情並貪圖小利，收受賄賂而許其等投票權為一定之行使，兼衡
    其等犯罪之動機、目的、方法，被告甲○○所交付賄款之次數、金額，其餘被告
    所收受之金額，被告甲○○、辛○○、己○○等人雖曾否認犯行，惟於本院準備
    程序中認罪，接受認罪協商之結果等一切情狀，各量處如主文所示之刑，並就被
    告辛○○、己○○、壬○○、乙○○、辰○○、丑○○○、卯○○、巳○○、癸○○、子○○、庚○○、寅○○○、丁○○部分均諭知易科罰金之折算標準，復
    依公職人員選舉罷免法第九十八條第三項、刑法第三十七條第二項規定，就被告
    甲○○部分諭知褫奪公權二年，被告辛○○、己○○、壬○○、乙○○、辰○○
    、丑○○○、卯○○、巳○○、癸○○、子○○、庚○○、寅○○○、丁○○部
    分均諭知褫奪公權一年，以資懲戒。末查被告被告辛○○、己○○、壬○○、乙○○、辰○○、丑○○○、卯○○、巳○○、癸○○、子○○、庚○○、寅○○○、丁○○均未曾受有期徒刑之宣告，此有各該被告臺灣高等法院被告全國前案
    紀錄表各乙紙在卷足憑，其等因一時失慮，致罹刑典，事後亦深具悔意，經此偵
    偵查、審判程序及刑之宣告後，應知警惕而無再犯之虞，本院因認暫不執行其刑
    為當，爰併以宣告各緩刑二年，用啟自新。
三、被告辛○○、己○○、壬○○、乙○○、辰○○、丑○○○、卯○○、巳○○、
    癸○○、子○○、庚○○、寅○○○、丁○○各收受之賄賂現金五千元，均應依
    刑法第一百四十三條第二項規定宣告沒收之。又沒收物如全部或一部不能沒收時
    ，應追徵其價額者，必限於沒收物為金錢以外之其他財物，因無法追繳，使其繳
    納與原財物相當之價額，以替代原財物之追繳者，始有追徵其價額之必要，如所
    得財物為金錢而無法追繳時，不生追繳價額之問題（最高法院九十年度台上字第
    一一九五號意旨參照），是公訴人聲請就被告等所收受之賄賂如全部或一部不能
    沒收時，應追徵其價額，容有誤會，附此敘明。又按公職人員選舉罷免法第九十
    條之一第三項規定，係刑法第三十八條第一項第二款、第三項但書特別規定，採
    義務沒收主義，故苟能證明係預備或欲以行求、期約或交付之賄賂，不問屬於犯
    人與否，均應宣告沒收，不以當場搜獲扣押者為限。又公職人員選舉罷免法第九
    十條之一第三項固規定預備或用以行求期約或交付之賄賂，不問屬於犯人與否，
    沒收之。但如其賄賂已交付與有投票權之人收受，因收受者係犯刑法第一百四十
    三條第一項之投票受賄罪，其所收受之賄賂應依同法第二項之規定沒收之，如全
    部或一部不能沒收時，追徵其價額。故犯投票行賄罪者，其已交付之賄賂自應依
    刑法第一百四十三條第二項之規定於對象共犯所犯投票受賄罪之從刑宣告追徵、
    沒收，不得再依上開規定沒收，最高法院九十年度台上字第一一九五號、九十二
    年度台上字第四一一八號判決可資參照，從而就被告甲○○所交付予被告辛○○
    、己○○、壬○○、乙○○、辰○○、丑○○○、卯○○、巳○○、癸○○、子
    ○○、庚○○、寅○○○、丁○○之賄賂各五千元部分，業經宣告沒收，自不得
    再依公職人員選舉罷免法第九十條之一第三項宣告沒收。而被告甲○○所分別交
    付予丙○○○及戊○○各五千元部分，則未經沒收，仍應依公職人員選舉罷免法
    第九十條之一第三項宣告沒收。
據上論斷，應依刑事訴訟法第二百七十三條之一、第二百九十九條第一項前段，公職
人員選舉罷免法第九十條之一第一項、第三項、第九十七條之二、第九十八條第三項
，刑法第十一條前段、第五十六條、第一百四十三條、第四十一條第一項前段、第三
十七條第二項、第七十四條第一款，罰金罰鍰提高標準條例第一條前段、第二條，判
決如主文。
本案經檢察官黃正綱到庭執行職務。
中      華      民      國     九十三     年     一     月      六      日
                                  臺灣板橋地方法院刑事第五庭
                                      法  官   張   宏   節
右正本證明與原本無異。
如不服本判決，應於判決送達後十日內向本院提出上訴狀。
                                      書記官   李   淑   秋
中      華      民      國     九十三     年     一     月     十二     日
附表：
┌──┬────┬────────┬────────────┬─────┐
│編號│被告姓名│收受賄賂時間    │收受賄賂地點            │備註      │
├──┼────┼────────┼────────────┼─────┤
│ 一 │壬○○  │九十一年五月中旬│台北縣中和市○○里○○路│三鄰鄰長  │
│    │        │某日            │四六巷十四號一樓        │          │
├──┼────┼────────┼────────────┼─────┤
│ 二 │乙○○  │九十一年五月中旬│台北縣中和市○○里○○路│四鄰鄰長王│
│    │        │某日            │四六巷九號              │立言之妻  │
├──┼────┼────────┼────────────┼─────┤
│ 三 │丙○○○│九十一年五月十八│台北縣中和市○○里○○路│七鄰鄰長  │
│    │        │日下午五時許    │四六巷二二弄十四之一號  │          │
├──┼────┼────────┼────────────┼─────┤
│ 四 │辰○○  │九十一年五月中旬│台北縣中和市○○里○○路│八鄰鄰長  │
│    │        │某日            │四六巷二四弄一號        │          │
├──┼────┼────────┼────────────┼─────┤
│ 五 │丑○○○│九十一年五月中旬│台北縣中和市○○里○○路│九鄰鄰長  │
│    │        │某日            │四六巷三九弄九號        │          │
├──┼────┼────────┼────────────┼─────┤
│ 六 │卯○○  │九十一年五月中旬│台北縣中和市○○里○○路│十鄰鄰長  │
│    │        │某日            │四八巷二八              │          │
├──┼────┼────────┼────────────┼─────┤
│ 七 │巳○○  │九十一年五月中旬│台北縣中和市○○里○○路│十一鄰鄰長│
│    │        │某日            │四八巷七三號            │          │
├──┼────┼────────┼────────────┼─────┤
│ 八 │癸○○  │九十一年五月中旬│台北縣中和市○○里○○路│十二鄰鄰長│
│    │        │某日            │六七巷三弄二號          │吳金燕之夫│
├──┼────┼────────┼────────────┼─────┤
│ 九 │子○○  │九十一年五月中旬│台北縣中和市○○路五三號│十七鄰鄰長│
│    │        │某日            │服飾店                  │          │
├──┼────┼────────┼────────────┼─────┤
│ 十 │庚○○  │九十一年五月中旬│台北縣中和市安和里活動中│十八鄰鄰長│
│    │        │某日            │心                      │          │
├──┼────┼────────┼────────────┼─────┤
│十一│寅○○○│九十一年五月二十│台北縣中和市○○里○○路│十九鄰鄰長│
│    │        │三日            │五十巷十八號            │          │
├──┼────┼────────┼────────────┼─────┤
│十二│戊○○  │九十一年五月十三│台北縣中和市○○里○○路│二十二鄰鄰│
│    │        │或十四日        │六九號十四樓之一        │長        │
├──┼────┼────────┼────────────┼─────┤
│十三│辛○○  │九十一年五月二十│台北縣中和市○○里○○路│二十三鄰鄰│
│    │        │日晚間八時許    │六七號三樓之一          │長        │
├──┼────┼────────┼────────────┼─────┤
│十四│丁○○  │九十一年五月中旬│台北縣中和市○○里○○路│二十六鄰鄰│
│    │        │某日            │四六巷三三號            │長        │
├──┼────┼────────┼────────────┼─────┤
│十五│己○○  │九十一年五月中旬│台北縣中和市○○里○○路│二十七鄰鄰│
│    │        │某日            │四六巷二六弄十四號二樓  │長        │
└──┴────┴────────┴────────────┴─────┘
